最高法院民事判決　　　　　　　　　　　　　　　九十三年度台上字第一八五一號
　　　上　訴　人　中華工程股份有限公司
　　　法定代理人　沈慶京
　　　訴訟代理人　楊曉邦律師
　　　　　　　　　聶齊桓律師
　　　被 上訴 人　台中市環境保護局
　　　法定代理人　張皇珍
　　　訴訟代理人　林志忠律師
右當事人間請求給付工程款等事件，上訴人對於中華民國九十二年三月十四日台灣高
等法院台中分院第二審判決︵九十一年度上字第二四五號︶，提起上訴，本院判決如
下：
    主  文
原判決廢棄，發回台灣高等法院台中分院。
    理  由
本件上訴人主張：兩造於民國八十四年三月七日訂立承攬工程合約書︵下稱合約書︶
，由伊向被上訴人承攬台中市垃圾衛生掩埋場第三期土建工程︵下稱系爭工程︶，伊
已依約定於期限屆至前完工，被上訴人竟以逾期完工十日為由，扣除工程款新台幣︵
下同︶三百二十萬六千二百六十元，並於工程期間遲延給付八十四年七月二十日、十
月十七日、八十五年一月三十一日、五月二十七日、十二月三十日、八十六年六月二
十四日等六期工程估驗款及工程尾款，伊因而所受之損害按法定遲延利息計算，估驗
款部分計三百五十五萬零九百十九元，工程尾款部分計三十八萬七千八百七十三元，
合計三百九十三萬八千七百九十二元，被上訴人自應負遲延給付之責任。伊已於八十
九年五月二十六日以存證信函向被上訴人為請求等情，爰依系爭工程承攬契約之法律
關係，求為命被上訴人給付伊七百十四萬五千零五十二元，及其中三百二十萬六千二
百六十元自八十九年五月二十七日起算之法定遲延利息之判決︵第一審判命被上訴人
給付伊一百四十二萬三千九百八十六元︻含逾期完工扣款二日即六十四萬一千二百五
十二元、估驗款之損害三十九萬四千八百六十一元及工程尾款之損害三十八萬七千八
百七十三元︼及其中六十四萬一千二百五十二元自八十九年五月二十七日起算之法定
遲延利息，並駁回上訴人其餘之請求。上訴人就其敗訴部分判決，聲明不服，上訴第
二審；被上訴人就其敗訴部分判決，未據其聲明不服，已告確定︶。
被上訴人則以：系爭工程依約完工期限為八十六年九月一日，上訴人遲至同年月十一
日始完工，逾期完工十日，伊依約扣款，並無不合，且依約已給付各期工程款，並無
遲延等語，資為抗辯。
原審維持第一審所為上訴人敗訴部分之判決，駁回其上訴，無非以：查上訴人於八十
四年三月七日向被上訴人承攬系爭工程，工程進行中業經陸續估驗計價並給付各期估
價計價金額百分之九十之工程款，該項工程已全部完工並經驗收合格，惟被上訴人以
上訴人逾期完工十日為由，扣除工程款三百二十萬六千二百六十元，上訴人已於八十
九年五月二十六日寄發存證信函為本件請求等情，為兩造所不爭執，並有合約書、補
充說明書附註、營繕工程投標須知、補充說明書、營繕工程結算驗收證明書、存證信
函及掛號函件收件回執等件可稽，堪信為真實。又查，系爭工程進行後，嗣因里民抗
爭，而兩造於八十六年五月九日就原合約變更設計新增項目部分完成議價，並經設計
監造單位旭豪工程顧問有限公司︵下稱旭豪公司︶核定八十五日曆天之工期，且明指
工期開始與終了之曆日︵自八十六年五月十日起至八十六年八月二日止︶。再參以系
爭工程施工期間多次延展工期均按﹁日曆天﹂計算，有上訴人八十六年九月八日中
工台中發字第二六○六號函及被上訴人八十六年八月十三日環場字第一六五七四號
、同年月二十八日環場字第一七二三六號、同年十月十三日環場字第二○八四三
號函可稽。足見兩造係以八十五日曆天計算工期，並非以九十五工作天計算工期，堪
予認定。又依系爭工程投標須知第七條第二項及合約書第十三條約定，上訴人延長工
期需向被上訴人申請，被上訴人自有核准工期為八十五日權限甚明；加以被上訴人於
追加工程期間同意上訴人展期三十日︵分別延長二十二日、六日、二日︶，合計一百
十五日，顯已超過上訴人主張之九十五日。是上訴人主張追加工程工期為九十五工作
天云云，委不足取。而追加部分仍不失系爭工程本質，自有系爭工程合約之適用。次
查，系爭工程變更設計新增項目以八十五日曆天工期係自八十六年五月十日起算至同
年八月二日止，經展延工期二十二日曆天、六日曆天︵自八十六年八月七日至八月十
二日︶後，工期應計算至八十六年八月三十日止，經核其關於日曆天之計算，並未扣
除每週星期日不計工期。而合約書及補充說明書附註係預先印製，其中合約書第四條
之工程期限，同時印有﹁日曆天﹂、﹁工作天﹂字樣，並刪除﹁工作天﹂，以三百六
十五﹁日曆天﹂為準，有合約書可考。且訂約後，曾在八十五年三月一日起至同年五
月十日止展延工期七十一天，亦據上訴人中工台中發字第八四二號函記載甚明，足
見兩造所稱﹁日曆天﹂之計算方式悉以曆日為據，並未扣除假日。至補充說明書第十
四條第一項第三款雖規定﹁每週星期日一天得列為免計工期﹂，然此非但與﹁日曆天
﹂之含義相牴觸，且其規定週日﹁得﹂免計工期，而非週日﹁應﹂免計工期，自無必
須將週日自工期中扣除之餘地。又按工作毀損、滅失之危險，於定作人受領前，由承
攬人負擔，如定作人受領遲延者，其危險由定作人負擔，民法第五百零八條第一項定
有明文。準此，工作物在交付前，如因不可歸責於雙方當事人之事由致有毀損滅失之
情事，承攬人仍負修復之義務。被上訴人主張上訴人係在八十六年九月十一日全部完
工，核與上訴人八十六年九月一日中工台中發字第二五四二號函旭豪公司簽註意見
：﹁二、依現場實際施作情形於九月十一日全部完成﹂、同年月八日中工台中發字
第二六○六號函旭豪公司簽註意見：﹁一、截至八月三十日止尚有北側斜坡植生及南
側環場道路C+590至C+800段遭颱風沖刷未施作完成，其餘大致完成﹂等情相符，堪信
為真實。上訴人雖以系爭工程早已完工，但縱因颱風沖刷及第二口地下監測井遭碰損
之不可歸責於上訴人事由致有未施作完成屬實，依上開規定，仍應由上訴人負擔。本
件工期應以八十五個日曆天計算，原定工期自八十六年五月十日起至同年八月二日止
，加計延展工期三十日後，應以同年九月一日為完工期限，而上訴人係在同年九月十
一日完工，則逾期完工日數為十日。上訴人既逾期完工十日，則被上訴人依合約書第
二十三條逾期責任之約定，按每過期一天扣除工程總價千分之一計算，共計扣款三百
二十萬六千二百六十元作為懲罰性違約金。惟按約定違約金過高者，法院得減至相當
之數額，民法第二百五十二條定有明文。查上開未完工部分均係在完工期限當︵八︶
月份下旬及依約逾期完工每日違約金為三十二萬零六百二十六元，且參以被上訴人八
十六年十一月十四日因雙方系爭工程展延工期核計案會議結論等情觀之，上訴人主張
本件違約金過高等語，即屬有據。爰審酌上訴人因八十六年八月十七日溫妮及同年八
月二十九日安珀颱風來襲無法施工，而函請被上訴人免計工期四天，被上訴人僅同意
免計工期二天︵八月十八日、八月二十九日︶等情，認違約金以逾期完工日數八日計
算為允當。又查，合約書第十九條(一)、第二十四條(一)分別約定：﹁乙方︵即上訴人︶
於工程完成時，應即通知甲方︵即被上訴人︶；甲方於接獲乙方前項通知時，應於十
五日內初驗，俟驗收合格後，經甲方通知乙方送達領款發票日起三日內付清承包價款
。﹂、﹁甲方有按期付款之義務，如每期付款超過上開各條規定七日以上，致乙方遭
受損失，應由甲方賠償之。﹂，而系爭工程業經驗收合格，上訴人已在八十七年七月
十四日送達領款發票予被上訴人，被上訴人於同年九月四日領得工程尾款等情，為兩
造所不爭執，且有營繕工程結算驗收證明書、發票日期明細表及工程款遲延利息損失
明細表等件可稽。則被上訴人依約應在八十七年七月十七日以前︵即發票送達日加三
日︶付清工程款之義務，而上訴人就上開遲延給付所受之損害，按實領工程款六千七
百三十九萬七千四百八十二元，自同年七月二十五日︵上開應給付日期加計合約書第
二十四條(一)之七日寬限期︶起至同年九月四日止，合計四十二日之法定遲延利息計算
，為三十八萬七千八百七十三元。末查，合約書第二十一條(二)、第二十四條分別約定
：﹁工程開工後每月由甲方︵指被上訴人︶將乙方︵指上訴人︶在該期內完成之工程
估驗計價，支付該期估驗計價百分之九十。﹂︵投標須知第八條(2)同此意旨︶、﹁甲
方有按期付款之義務，每期付款超過上開各條規定七日以上，致乙方遭受損失，應由
甲方賠償之。﹂；合約附件之﹁投標須知﹂第八條第五款亦約定：﹁前項估驗，均應
按期辦理，不得申請棄權或延期辦理﹂等語，則兩造均有按期辦理估驗計價之義務，
不得申請棄權或延期辦理，被上訴人就估驗計價後之工程款，負有依約給付之義務。
又工程補充說明書附註雖將合約書第二十一條(二)約定工程開工後﹁每月﹂修改為﹁每
十五日﹂，估驗計價﹁百分之九十五﹂修改為﹁百分之九十﹂，其他部分未隨之修改
，然無礙其他約定之效力。而依合約書第十九條之約定，上訴人應按月報請被上訴人
估驗，如工程有瑕疵需要修改，經估驗合格後，上訴人開立請款發票，被上訴人始有
付款之義務。則系爭工程之估驗款，上訴人提出發票請款日起算三日加計七天寬限期
，超過十日，被上訴人始負給付遲延之責。而系爭工程各期估驗實領工程款金額、領
款發票及付款日期分別為(1)第一次估驗：實領一千四百九十三萬五千七百五十九元，
發票日八十四年九月三十日、付款日同年十一月六日；(2)第二次估驗：實領五千六百
九十五萬五千六百五十九元，發票日八十五年一月三日、付款日同年二月五日；(3)第
三次估驗：實領三千二百零一萬七千九百三十三元，發票日八十五年四月二日、付款
日同年月十六日；(4)第四次估驗：實領三千七百七十六萬九千七百六十七元，發票日
八十五年十月二十一日、付款日同年十一月二日；(5)第五次估驗：實領二千三百七十
一萬九千三百五十一元，發票日八十六年五月八日、付款日同年月二十二日；(6)第六
次估驗：實領七千二百五十六萬二千三百三十四元，發票日八十六年十二月十五日、
付款日八十七年一月六日等情，為兩造所不爭執，則各期估驗工程款遲延日數分別為
二十七日、二十三日、四日、二日、四日、十二日，上訴人就上開遲延給付所受之損
害，按上開實領工程估驗款之法定遲延利息計算，共計三十九萬四千八百六十一元。
綜上所述，被上訴人既僅得按逾期日數八日扣除工程款，扣款已超過二日之工程款計
六十四萬一千二百五十二元，且遲延給付上開六期之估驗款及工程尾款，上訴人因而
受有之損害，估驗款部分為三十九萬四千八百六十一元，工程尾款部分為三十八萬七
千八百七十三元，以上三項金額共計一百四十二萬三千九百八十六元。從而，上訴人
依系爭工程承攬契約之法律關係，請求被上訴人給付一百四十二萬三千九百八十六元
，及其中六十四萬一千二百五十二元自八十九年五月二十七日翌日起算之法定遲延利
息，為有理由，應予准許；逾此部分之請求，為無理由，應予駁回等詞，為其判斷之
基礎。
按兩造所不爭之合約書第二十三條約定：﹁逾期責任：由於乙方︵即上訴人︶之責任
未能按第四條規定期限內完工，每過期一天須扣除工程總價千分之一。﹂︵見一審卷
三四頁︶，準此，系爭工程逾期完工可歸責於上訴人之事由，始有違約金約定之適用
。查上訴人八十六年九月一日中工台中發字第二五四二號致被上訴人函載明：﹁本
案主體工程已於八十六年五月十日完成，變更追加工程於八十六年八月三十日竣工﹂
；旭豪公司並於該函上簽註意見稱：﹁一、目前尚有北側土堤邊坡植生因颱風過境遭
部分流失，修補中，及第二口地下監測井遭損壞，尚修復中，其餘工作均完成﹂、﹁
二、依現場實際施作情形於九月十一日全部完成﹂；同年月八日中工台中發字第二
六○六號致被上訴人函，旭豪公司亦於該函上簽註意見稱：﹁一、截至八月三十日止
尚有北側斜坡植生及南側環場道路C+590至C+800段遭颱風沖刷未施作完成，其餘大致
完成﹂︵見一審卷第六七頁、第九七頁︶；被上訴人八十六年八月三十日工程日誌亦
載明：﹁本日報完工，但仍有部分被颱風毀損之工程仍請繼續修補，以利驗收﹂︵見
原審卷第五一頁︶，倘系爭工程已於八十六年八月三十日完工，嗣部分工程因不可抗
力之颱風沖刷毀損，惟此並非可歸責於上訴人之事由，縱依約上訴人負有修復之義務
，其修復期間能否列入計算逾期完工而適用違約金之約定，扣除工程款，即非無研求
之餘地。原審未遑詳求究明，遽以上開情詞，為不利於上訴人之認定，自嫌速斷。其
次，原審先認定系爭工程變更設計新增項目以八十五日曆天工期係自八十六年五月十
日起算至同年八月二日止，經展延工期二十二日曆天、六日曆天︵自八十六年八月七
日至八月十二日︶後，工期應計算至八十六年八月三十日止︵見原判決第六頁第十六
行至第十八行︶；嗣又謂本件工期應以八十五個日曆天計算，原定工期自八十六年五
月十日起至同年八月二日止，加計延展工期三十日後，應以同年九月一日為完工期限
︵見原判決第八頁第九行至第十一行︶，不僅有理由矛盾之違法，且系爭工程依約完
工期限究竟於何日？有待調查澄清。又上訴人主張：兩造僅就尾款部分，依合約書第
十九條(一)之約定，俟驗收合格後，經被上訴人通知伊送達領款發票日起三日內付清承
包價款；至各期估驗計價付款部分，則無合約書第十九條(一)之適用，而應適用手改之
合約書第二十一條(二)、營繕工程投標須知第八條第二項、合約書第二十四條(一)之約定
。……。詳言之，依合約書第二十一條(二)手改之約定及營繕工程投標須知第八條第二
項之約定，被上訴人應於各月底前，完成當月所完工部分之估驗計價付九成款。若被
上訴人未於當月底付九成款，依合約書第二十四條(一)﹁甲方︵即被上訴人︶有按期︵
即指按月︶付款之義務，如每期付款超過上開各條規定七日以上，致乙方︵即上訴人
︶遭受損失，應由甲方賠償之﹂之約定，逾次月七日猶未付款，即應對上訴人負給付
遲延之損害賠償責任云云︵見原審卷第二五一頁反面、第二五二頁正面︶，乃原審就
此項攻擊方法，恝置不論，亦有判決不備理由之違法。上訴論旨，指摘原判決不當，
求予廢棄，非無理由。
據上論結，本件上訴為有理由。依民事訴訟法第四百七十七條第一項、第四百七十八
條第二項，判決如主文。
中　　　華　　　民　　　國　　九十三　　年　　　九　　　月　　　九　　　日
                              最高法院民事第五庭
                                  審判長法官  吳　正　一
                                        法官  劉　福　來
                                        法官  黃　秀　得
                                        法官  黃　義　豐
                                        法官  陳　碧　玉
      右正本證明與原本無異
                                              書  記  官
中　　　華　　　民　　　國　　九十三　　年　　　九　　　月　　二十二　　日
                                                                        Ｖ
